【裁判字號】    96,勞訴,43
【裁判日期】    970828
【裁判案由】    給付補償金
【裁判全文】
臺灣臺南地方法院民事判決              96年度勞訴字第43號
原      告  乙○○
訴訟代理人  許雅芬律師
複  代理人  陳慈鳳律師
被      告  甲○○
上列當事人間請求給付補償金事件，經本院於民國97年8月14日
言詞辯論終結，判決如下：
    主      文
被告應給付原告新台幣貳佰伍拾萬肆仟捌佰元及自民國96年11月
14日起至清償日止，按週年利率百分之五計算之利息。
訴訟費用由被告負擔。
本判決於原告以新台幣捌拾伍萬元供擔保後，得假執行。但被告
如於假執行標的物拍定、變賣或其他財產權假執行程序終結前，
以新台幣貳佰伍拾萬肆仟元為原告預供擔保，得免為假執行。
    事實及理由
一、原告起訴主張略以：
（一）原告自民國92年10月7日起受雇於甲○○ （甲○○與其兄
      陳宏泉係合夥經營光信工程行），並於92年10月23日受指
      派於國道1號高速公路南下車道苗栗路段129公里處進行電
      纜工程。詎於當日下午1時許， 原告於路肩遭訴外人黃仙
      怡駕駛車輛不慎撞擊（以下簡稱系爭事故），經長庚等醫
      院診斷受有右側脛股開放性骨折、右側骨盆骨折、頭部外
      傷併蜘蛛膜下出血、腦水腫並有氣質性精神症狀，導致原
      告成為中度失智症併輕度肢體障礙，領有身心障礙手冊。
      由於係在工作時間內且於工作場所發生之災害，本件應屬
      勞動基準法及勞工保險條例所稱之職業災害。又系爭事故
      經鑑定原告並無肇事責任，有鑑定意見書可資證明。
（二）原告自92年10月7日起受雇於被告， 被告並未依法為原告
      投保勞工保險，且被告於系爭事故發生後之翌日即10月24
      日將原告以光信工程行之員工名義加入勞工保險，由於事
      故發生後方投保，因此導致原告無法向勞工保險局請領殘
      廢給付。
（三）因本件原告自受傷後即於精神方面遺存有高度障害，原告
      家屬即依據勞保投保資料，以「光信工程行即陳宏泉」為
      被告起訴請求，惟經台灣台南地方法院93年勞訴字第20號
      判決以勞動契約係存在於甲○○與原告間駁回原告之訴。
      嗣原告提起上訴經台灣高等法院臺南分院95年度勞上易字
      第19號判決亦以相同理由駁回原告之上訴，自該判決時起
      ，原告及家屬方知悉被告才是其雇主，因而提起本訴。
（四）原告所受傷害經診斷為「精神遺存高度障害，終身不能從
      事任何工作，日常生活須人扶助」，有奇美醫院93年1月3
      1日診斷證明書可資憑證， 屬勞工保險殘廢給付標準表精
      神神經障礙第二級，其給付標準為1500日，而原告之日薪
      為新台幣（下同）800元， 因此原告本可向勞保局請求之
      殘廢給付為120萬元。
（五）按「投保單位不依本條例之規定辦理投保手續者，按自僱
      用之日起至參加保險之日止應負擔之保險費金額，處以二
      倍罰鍰。勞工因此所受之損失，並應由投保單位依本條例
      規定之給付標準賠償之。」， 勞工保險條例第72條第1項
      定有明文，是原告自得向被告請求賠償120萬元。
（六）再按「勞工因遭遇職業災害而致死亡、殘廢、傷害或疾病
      時，雇主應依左列規定予以補償。」、「勞工在醫療中不
      能工作時，雇主應按其原領工資數額予以補償。」、「勞
      工經治療終止後，經指定之醫院診斷，審定其身體遺存殘
      廢者，雇主應按其平均工資及其殘廢程度，一次給予殘廢
      補償。殘廢補償標準，依勞工保險條例有關之規定。」勞
      動基準法第59條、同條第2款前段、第3款定有明文。則
    (一)本件原告因遭遇職業災害而殘廢，被告應按原告原領工資
      數額即每月24000元予以補償，期間自92年10月25日起至9
      3年3月9日止（身心障礙鑑定日期），共4月又11天，應補
      償之工資總額為24,000*4+24,000*11/30=104,800元。
    (二)原告於93年3月9日經指定醫院診斷，鑑定原告為中度失智
      症， 因此，被告應按其平均工資每月24000元及其殘廢程
      度（二級殘），依照勞工保險條例有關之規定，一次給予
      殘廢補償120萬元。
（七）聲明：
    (一)被告應給付原告2,504,800元，及自起訴狀繕本送達翌日
      起至清償日止按年息百分之五計算之利息。
    (二)前項聲明願供擔保請准宣告假執行。
    (三)訴訟費用由被告負擔。
二、被告則抗辯略以：
（一）職業災害之請求權時效自發生之日起為兩年，侵權行為之
      時效自知有損害賠償及義務人起亦為兩年。原告自受僱日
      起，即由被告應徵，亦由被告給付薪資，故僱主不是被告
      就是陳宏泉，台南地方法院93年度勞訴字20號判決原告在
      當時有委任律師，法律上之利害應知之甚詳，理應在訴之
      聲明以先位備位為之，其在該案敗訴後始謂自始不知僱主
      是誰，於理實難令人相信，於法而言亦有可議之處。是故
      原告罹於時效之過失，應由當時該案原告之代理人陳昭峰
      律師負過失責任始符公平。
（二）被告沒有替原告保勞保，實際原因為原告應徵時自稱其有
      漁保不願意轉而投保勞保，可謂咎由自取，故被告未為原
      告保勞保之行為，縱使可認定為侵權行為，原告之請求亦
      應自未替其保勞保時起算兩年 (當時即知侵權行為人為被
      告)，故原告之起訴日距事發當時已超過兩年，其職災補
      償及侵權行為之請求權時效均已消滅，故請鈞院依時效消
      滅為由，駁回原告之訴。
（三）原告曾提起職災補償請求之訴訟已如上述（台南地方法院
      93年度勞訴字20號判決），其曾自被告之上包商聯辰科技
      工業股份有限公司收受100元整之職災補償金， 及自泓大
      科技有限公司收受35萬元整之補償金， 原告總收受135萬
      元，故退萬步而言，縱認應成立職業災害之賠償責任，仍
      應自其應領金額中扣除135萬元始合理。
（四）依勞基法五十九條之規定，勞保給付得自職災補償中抵扣
      ，故原告既請求勞保之賠償又請求職災補償係重複請求，
      故其勞保給付之120萬元亦不得請求。
（五）原告起訴所憑之診斷證明，只記載精神遺存高度障害，終
      身不能從事任何工作，日常生活須人扶助，然其自稱符合
      二級殘亦大有疑問，對此殘廢等級，被告否認之，原告應
      舉證其符合二級殘。
（六）聲明：
    (一)原告之訴駁回。
    (二)訴訟費用由原告負擔。
    (三)如受不利之判決，願供擔保請准免為假執行之判決。
三、兩造不爭執之事實：
（一）系爭事故發生時，原告的雇主是被告甲○○。
（二）系爭事故發生時，原告並未幫被告投保勞工保險。
（三）原告係於工作中因系爭事故遭受職業災害。
（四）原告於系爭事故發生時之日薪為800元，即月薪為24,000
      元。
四、得心證之理由：
（一）本件原告主張其自92年10月7日起受雇於甲○○ （甲○○
      與其兄陳宏泉係合夥經營光信工程行），於92年10月23日
      受指派於國道1號高速公路南下車道苗栗路段129公里處進
      行電纜工程時發生系爭事故，致受有右側脛股開放性骨折
      、右側骨盆骨折、頭部外傷併蜘蛛膜下出血、腦水腫並有
      氣質性精神症狀，導致原告成為中度失智症併輕度肢體障
      礙，領有身心障礙手冊等情，而原告就系爭事故之發生並
      無過失等情，業據提出長庚紀念醫院診斷證明書、原告身
      心障礙手冊、車禍肇事鑑定意見書影本乙份、奇美醫院93
      年1月31日診斷證明書影本為憑， 且為被告所不爭執，則
      本件應審究者分論如下：
    (一)原告之起訴是否罹於時效：查原告於發生系爭事故時，承
      包工程之人為光信工程行，而光信工程行名義上之負責人
      係訴外人陳宏泉，則原告於93年間誤認係受雇訴外人陳宏
      泉而以光信工程行即陳宏泉為被告起訴（本院93年勞訴字
      第20號），依一般人之認識，尚屬事理之常。而原告於本
      院93年勞訴字第20號於95年3月8日判決後始知悉光信工程
      行92年間實際負責人為被告，而非陳宏泉。是本件自應以
      95年3月8日為原告請求權時效之起算日，則原告於96年11
      月1日提起本件訴訟，自尚未罹於時效。 故被告抗辯原告
      提起本件訴訟已罹於請求權時效云云，不能採信。
    (二)原告曾因訴訟上和解而自上包商和平整合資訊公司等取得
      之和解金額，是否與本件請求重複而應予扣除？查：
      1.原告主張其在前訴訟（本院93年勞訴字第20號）起訴請
        求之金額325萬1669元， 係包含醫療費用、工資補償、
        殘廢補償等項目，嗣訴訟進行中該事件之其他被告即和
        平整合公司及泓大科技公司 合計給付原告135萬元後，
        雖該135萬元尚不足支應原告支出之醫療費用， 但原告
        仍撤回對和平整合公司及泓大科技公司之訴訟，並減縮
        部分聲明， 僅對光信工程行請求120萬元之勞保殘廢給
        付及傷病期間之工資，而該部分因本院認定訴外人陳宏
        泉非原告之雇主而被駁回等情，有該事件判決書可稽，
        堪信為真實。
      2.原告於前訴訟（本院93年勞訴字第20號）係因該事件之
        之被告訴外人陳宏泉非其雇主而被駁回，而原告提起本
        事件之請求權基礎均係依據勞工保險條例及勞動基準法
        針對雇主請求，顯與前事件非雇主之和平整合公司及泓
        大科技公司所得和解之範圍不同。是被告抗辯原告本事
        件之請求與前訴訟和解內容重覆云云，尚屬無據，不能
        採信。
      3.綜上，原告主張於本事件僅請求工資及殘廢補償，並未
        請求醫療費用， 而前事件原告雖取得135萬元之和解金
        ，惟實際上尚不足以支應龐大之醫療費用，前事件取得
        之135萬元和解金， 應僅為醫療費用補償之範圍，並不
        包括工資及殘癈補償等情，為可採信。
    (三)被告抗辯原告於前訴訟中因和解自泓大科技公司取得之35
      萬元中有20萬元是被告拿出來由予泓大公司代為給付云云
      ；惟為原告所否認，而被告亦未舉證以實其說，已難憑採
      。況原告係與泓大公司成立和解，並自泓大公司處取得35
      萬元（由泓大公司開立該公司為發票人之支票給付），該
      和解契約之效力僅止於原告與泓大公司間，尚與被告無涉
      ，是縱被告確曾交付20萬元予泓大公司，亦係被告與泓大
      公司內部之權利義務關係，被告自不得在本事件中主張扣
      除該20萬元。故被告此部分抗辯，並無可採。
    (四)原告之傷害是否達二級殘之程度？查：
      1.奇美醫院許森彥醫師於93年1月31日所開立之診斷證明
        書明確載明「精神遺存高度障礙，終身不能從事任何工
        作，日常生活需人救助」等語，已符合勞工保險殘廢給
        付標準表所列精神障害殘廢等級第二級之標準，有診斷
        證明書在卷可稽。
      2.原告之主治醫師即奇美醫院許森彥醫師於前訴訟中曾到
        庭證述原告狀態確實達到二級殘之程度，且無再回復之
        可能等語，有本院93年勞訴字第20號94年7月6日言詞辯
        論筆錄可稽。
      3.綜上，原告所為因系爭事故所致之傷害已符合勞工保險
        殘廢給付標準表所列精神障害殘廢等級第二級之標準之
        主張，為可採信。被告抗辯原告未符合殘廢等級第二級
        標準云云，自不可採。
    (五)按「投保單位不依本條例之規定辦理投保手續者，按自僱
      用之日起至參加保險之日止應負擔之保險費金額，處以二
      倍罰鍰。勞工因此所受之損失，並應由投保單位依本條例
      規定之給付標準賠償之。」， 勞工保險條例第72條第1項
      定有明文。查：
      1.查勞工保險殘廢給付標準表精神神經障礙第二級之給付
        標準為1500日之薪資，而原告日薪為800元， 即原告如
        曾投保勞工保險， 可向勞保局請求之殘廢給付為120萬
        元（800元*1500日）。
      2.被告既未替原告投保勞工保險，按之前揭法條規定，被
        告自應依前揭給付標準賠償原告120萬元。
    (六)復按「勞工因遭遇職業災害而致死亡、殘廢、傷害或疾病
      時，雇主應依左列規定予以補償。」、「勞工在醫療中不
      能工作時，雇主應按其原領工資數額予以補償。」、「勞
      工經治療終止後，經指定之醫院診斷，審定其身體遺存殘
      廢者，雇主應按其平均工資及其殘廢程度，一次給予殘廢
      補償。殘廢補償標準，依勞工保險條例有關之規定。」勞
      動基準法第59條、同條第2款前段、第3款定有明文。查：
      1.本件原告因遭遇職業災害而殘廢，被告應按原告原領工
        資數額即每月24,000元予以補償，期間自92年10月25日
        起至93年3月9日止（身心障礙鑑定日期）， 共4月又11
        天，應補償之工資總額為24,000*4+24,000*11/30=104,
        800元。
      2.原告於93年3月9日經指定醫院診斷鑑定原告為中度失智
        症並已符合二級殘廢乙節，業如前述，則被告自應按其
        平均工資每月24,000元及其殘廢程度（二級殘），依照
        勞工保險條例有關之規定，一次給予殘廢補償120萬元
        （800元*1500日）。
      3.合計原告得依勞動基準法向被告請求之金額為：1,304,
        800元（工資補償104,800元+殘廢補償1,200,000元=1,3
        04,800元）。
    (七)按行政院勞工委員會94年5月24日勞保3字第0940025551號
      函中明示「勞工如遭遇職業災害導致殘廢，勞工保險之殘
      廢給付， 雇主得抵充同條勞動基準法第59條第3款所定殘
      廢補償之費用，但不得據此主張抵充同條第2款所定之工
      資補償；亦不得以勞工保險條例第72條所定雇主應賠償勞
      工之損失，抵充同條第２款所定之工資補償。」等語，是
      被告抗辯 原告已依勞工保險條例第72條第1項請求殘廢給
      付，復依勞動基準法第59條請求殘廢補償，為重覆請求云
      云，即乏依據，不足採信。
    (八)綜上所述，原告依勞工保險條例第72條第1項得請求之殘
      廢給付金額為120萬元，而依勞動基準法第59條請求之工
      資補償及殘廢補償合計1,304,800元，總計原告因系爭事
      故得請求被告之金額為2,504,800元（1,200,000元+1,304
      ,800 元=2,504,800元）。
（二）結論：原告依勞工保險條例及勞動基準法規定請求被告給
      付2,504,800元元，及自起訴狀繕本送達被告翌日即96年
      11月14日起至清償日止，按週年利率百分之5計算之利息
      ，為有理由，應予准許。
五、按訴訟費用，由敗訴之當事人負擔；法院為終局判決時，應
    依職權為訴訟費用之裁判， 民事訴訟法第78條及第87條第1
    項分別定有明文。經核本件訴訟費用額為25,849元（即第一
    審裁判費），而原告之請求為有理由，爰依上開規定確定被
    告應負擔之訴訟費用如主文第2項所示。
六、兩造均陳明願供擔保請為宣告假執行或免為假執行，經核於
    法均無不符，爰分別酌定相當之擔保金額宣告之。
七、據上論結，原告之訴，為有理由，依民事訴訟法第78條、第
    87條第1項、第390條第2項、第392條，判決如主文。
中    華    民    國    97    年    8     月    28    日
                        臺灣臺南地方法院民事第二庭
                                法  官  王 獻 楠
上為正本，係照原本作成。
如不服本判決，應於本判決送達後20日內提出上訴狀（須按他造
當事人之人數附繕本）。
中    華    民    國    97    年    8     月    28    日
                                書記官  李 靜 怡


司法院資訊處製作；財團法人民間司法改革基金會備份。
